最　高　行　政　法　院　判　決
                                      100年度判字第550號
上  訴  人　黃遐莉
訴訟代理人　卓隆燁　（兼送達代收人）
被 上訴 人　財政部臺灣省北區國稅局
代　表　人　吳自心
　　　　　　　　　　　　　送達代收人　邱雅惠
上列當事人間綜合所得稅事件，上訴人對於中華民國99年4月22
日臺北高等行政法院98年度訴字第2615號判決，提起上訴，本院
判決如下：
　　主  文
上訴駁回。
上訴審訴訟費用由上訴人負擔。
　　理  由
一、緣上訴人民國95年度綜合所得稅結算申報，經法務部調查局
    臺北市調查處（下稱臺北市調查處）及財政部臺北市國稅局
    （下稱臺北市國稅局）查獲上訴人漏報取自永達保險經紀人
    股份有限公司（下稱永達公司）薪資所得新臺幣（下同）1,
    549,800元，乃歸戶核定上訴人綜合所得總額為5,384,427元
    、補徵應納稅額305,123元，並按其所漏稅額584,263元處以
    0.2倍之罰鍰計116,852元。上訴人不服，循序提起本件行政
    訴訟，案經原審駁回其訴。
二、上訴人起訴主張：（一）有關核定短報薪資所得1,549,800
    元部分：永達公司對上訴人等業務同仁之薪酬係採獎金制度
    ，以各項績效計算之個人薪酬及組織報酬，而組織報酬係以
    支應歸屬利潤中心之各項必要業務費用，故上訴人薪資所得
    為個人薪酬及組織報酬減除支應歸屬利潤中心之各項必要費
    用後餘額，二項之合計數。本件系爭公務車，乃上訴人任職
    公司為協助業務員利於執行業務推展，規定處經理級以上人
    員或業績較優同仁得申請保管公務租賃車輛，公務車租金由
    任職公司支付且屬任職公司營業費用，要非屬上訴人薪資所
    得。又本件案關事實經臺灣臺北地方法院檢署署（下稱臺北
    地檢署）檢察官偵查且原經被上訴人認定系爭車輛租金屬於
    交通費，應由永達公司檢據核實列報，上訴人之薪資名目並
    未減少而有逃漏綜合所得稅之情事，原處分未審酌檢察官不
    起訴處分之事實，依本院32年判字第18號判例及89年度判字
    第699號判決，原處分應予撤銷。（二）有關罰鍰116,852元
    部分：1.依行政罰法第7條規定，違反行政法上義務之行為
    ，有出於故意或過失者，始得處罰，上訴人依任職公司開立
    之扣繳憑單申報，且以給付總額悉數列報，難謂有過失之情
    。2.另按行政罰法第24條規定「一行為不二罰」原則，有關
    系爭車輛租金，扣繳義務人（上訴人任職公司之負責人）業
    經臺北市國稅局依法科處罰鍰，自不應再對納稅義務人（上
    訴人）予以處罰。（三）綜上，原處分及訴願決定應予撤銷
    等語，求為判決撤銷訴願決定及原處分（復查決定）。
三、被上訴人則以：（一）薪資所得部分：本件實際係上訴人租
    賃及購買車輛，並非永達公司租賃車輛供上訴人使用，永達
    公司藉租賃車輛之名義，將扣取薪資改以租金費用列報，以
    薪資淨額列報員工所得，對公司整體費用並不影響，以扣取
    薪資之方式幫助上訴人逃漏95年度綜合所得稅，經臺北市調
    查處及臺北市國稅局查獲，並經臺北市國稅局以永達公司填
    製之員工支付車輛租金薪資扣款彙整表核定上訴人短報95年
    度薪資所得1,549,800元，有臺北市調查處96年1月31日肆字
    第09643004620號函、車輛租賃附屬契約、公務車輛申請暨
    扣薪同意書、汽車買賣合約書、電子計算機統一發票及永達
    公司員工支付車輛租金薪資扣款彙整表影本等資料可稽，原
    核定上訴人短報取自永達公司薪資所得1,549,800元並無不
    合。（二）罰鍰部分：本件查得永達公司短報員工薪資所得
    ，已如前述，上訴人既有是項所得，上訴人即應注意使之符
    合稅法之強行規定，且上訴人列名系爭車輛租賃合約之保管
    人，並於合約上簽名用印，可見上訴人對前開違章漏稅情節
    應知之甚詳，上訴人仍漏報系爭薪資所得1,549,800元，縱
    非故意，亦難卸免其過失漏報之責任，且永達公司短漏報上
    訴人系爭薪資所得，上訴人並非不知情，上訴人既係以迂迴
    方式逃漏原應負擔之稅負，自無免罰之適用等語置辯，求為
    判決駁回上訴人之訴。
四、原審斟酌全辯論意旨及調查證據之結果，以：（一）本件上
    訴人95年度任職於永達公司，於94年4月7日以保管人身分與
    該公司（承租人）及和車公司（出租人）共同簽署「公務車
    輛租賃契約」（租賃期間自95年5月3日起至97年5月3日止）
    ，約定由和車公司出租汽車1輛（廠牌型式：BENS S350、排
    氣量3,500C.C.、車輛牌價：4,790,000元、牌照號碼：5663
    －CC）予永達公司，每月租金為172,200元，車輛保證金為
    1,197,500元，並由上訴人負責保管使用該車輛；車輛每月
    租金172,200元，係由永達公司先行墊付予和車公司，並以
    營業費用即租金支出科目列帳後，再按月從上訴人薪資中扣
    取，並以應發放之薪資總額扣除車輛租金後之淨額，列報上
    訴人之薪資費用。95年度永達公司以租賃車輛之名義，扣取
    上訴人薪資列報為租金支出計1,549,800元，上訴人亦以扣
    除車輛租金後之薪資淨額列報其薪資所得等情，有公務車輛
    租賃附屬契約、汽車買賣合約書、公務車輛申請書、員工還
    款同意書、員工支付車輛租金薪資扣款彙整表等資料附原處
    分卷內可稽。是被上訴人機關依實質課稅原則，核認系爭車
    輛租金，實質上係上訴人之薪資所得，歸戶核定上訴人系爭
    年度取自永達公司薪資所得，據以補徵稅額及罰鍰，核無不
    合。（二）系爭車輛係由上訴人自行與車商確認車種、車價
    及分期付款期數後，再由上訴人、出租車輛公司共同簽訂租
    賃契約，車輛保證金係由上訴人支付，永達公司按月從上訴
    人薪資中扣取租金，並由上訴人實際使用及保管系爭車輛。
    系爭租賃合約承租人之違約風險顯然已完全由上訴人所負擔
    ，永達公司雖形式上列名租賃契約之承租人，惟並未承擔任
    何承租人違約風險；且系爭車輛實際係由上訴人支付租金，
    由上訴人使用收益，自租賃之效力觀察，上訴人負有租金支
    付義務、租賃物保管義務及租賃債務擔保義務，上訴人雖於
    租賃契約列名保管人，實質上為系爭車輛之承租人，永達公
    司僅係租賃契約名義上之承租人，實際並未承租系爭車輛，
    堪以憑認。況上訴人亦未能證明系爭車輛租金為永達公司經
    營本業及附屬業務有關之費用。從而，被上訴人認定系爭車
    輛租金，並非供永達公司經營本業及附屬業務所使用，系爭
    車輛租金支出自不能認係永達公司之營業租金費用，依實質
    課稅原則，核認本件永達公司藉租賃車輛之名義，將扣取上
    訴人之系爭薪資，改以永達公司租金支出列報，實質上係上
    訴人之薪資所得，核無不合。（三）另行政罰法第26條規定
    ，一行為同時觸犯刑事法律及違反行政法上義務規定，如經
    不起訴處分者，得依違反行政法上義務規定裁處之。永達公
    司負責人吳文永涉嫌違反稅捐稽徵法第41條、第43條第1項
    及商業會計法第71條第5款等規定乙案，雖經臺北地檢署偵
    查終結不起訴處分，惟吳文永之行為如同時有違反所得稅法
    或其他稅法上義務者，稅捐稽徵機關仍得依稅法規定裁處之
    。又本件上訴人並非前開不起訴處分書之當事人，上訴人是
    否有違章漏稅事實，被上訴人自得依職權調查認定，不受不
    起訴處分書之拘束。上訴人主張其是否有逃漏稅捐應以不起
    訴處分書為據云云，核無足採。（四）另查財政部95年6月
    28日臺財稅字第0954063430號函釋（下稱財政部95年函釋）
    係限於因招攬保險業務而發生的費用，如文具用品費等，原
    則上都是費用的性質。本件系爭車輛租金支出不是永達公司
    之營業費用，業經認定如前，自無財政部95年函釋之適用。
    是上訴人主張依財政部臺北市國稅局曾以96年6月5日財北國
    稅審二字第0960201843號函復臺北地檢署意旨及財政部95年
    函釋意旨，系爭租金支出係屬任職公司非薪資支出之營業費
    用，並非上訴人之薪資所得云云，亦無可採。復查財政部79
    年7月4日台財稅第790178955號函釋，係以營業人因業務需
    要而租用汽車，供本業或附屬業務使用之勞務為要件，本件
    永達公司僅係名義上之承租人，實際係由上訴人租賃及使用
    車輛，並非永達公司租賃車輛供上訴人使用，而係上訴人私
    人支出供私人使用，已如前述，尚難認係永達公司租賃車輛
    供本業或附屬業務使用，自無上開函釋適用之餘地。（五）
    本件上訴人於系爭年度既有領受系爭所得，上訴人即應依所
    得稅法第71條規定辦理申報，茲上訴人未就其實際所得申報
    ，已構成客觀之違章事實。而上訴人若對法律之適用及解釋
    產生疑義時，上訴人亦非不可向相關專業機構及人員查詢，
    於獲得正確及充分之資訊後申報；然上訴人捨此不為，猶有
    前揭漏報所得額之情形，從納稅義務人應自行及誠實申報義
    務之角度觀察，難謂其主觀上無違反上開行為時所得稅法第
    110條第1項規定之過失責任，是縱上訴人主張其並無漏稅之
    故意，亦難卸免其未善盡申報應注意義務之違失。（六）又
    查本件原查臺北市國稅局於97年6月13日以財北國稅中南綜
    所一字第0970213435號函通知永達公司補繳應扣未扣稅款並
    補報扣繳憑單，該公司雖已補繳稅款並補報扣繳憑單，惟係
    於調查基準日（臺北市國稅局96年4月10日財北國稅審三字
    第0960217676號函請永達公司提示相關資料）之後，依財政
    部賦稅署96年12月18日臺稅一發字第09604554530號函意旨
    ，本件計算漏稅額時，自不得減除短報所得已繳納之扣繳稅
    款。上訴人此部分之主張，尚非可採。又上訴人主張本件已
    處罰扣繳義務人，基於一行為不二罰原則，不應再就納稅義
    務人漏報所得予以處罰乙節；查扣繳義務人未依規定扣繳稅
    款與上訴人漏報其所得係屬兩事，兩者違章主體不同；另扣
    繳義務人未依規定扣繳稅款係依所得稅法第114條規定處罰
    ，而上訴人漏報系爭所得係依同法第110條規定處罰，兩者
    處罰之法律依據亦不同，上訴人主張本件處罰違反一行為不
    二罰原則云云，亦非可採。（七）綜上所述，上訴人起訴論
    旨，並非可採。被上訴人以上訴人漏報取自永達公司薪資所
    得1,203,600元，據以核定補徵稅額及罰鍰，核無違誤，訴
    願決定遞予維持，亦無不合等語，因將訴願決定及原處分均
    予維持，駁回上訴人之訴。
五、本院查：
（一）關於本稅部分：（1）上訴人主張依財政部95年函釋所定
      ，保險業務員因為所屬公司招攬保險業務而發生之成本費
      用，其屬保險公司之營業費用者，不宜由保險業務員自行
      吸收或負擔，成為業務員薪資之一部分，原審判決亦是認
      ，惟卻以薪資所得沒有核實認列對應費用之觀念，將系爭
      屬公司費用之勞務支援部分歸屬業務員薪資所得，自屬違
      背法令乙節。經查原審依調查證據及辯論結果，以系爭車
      輛係由上訴人自行與車商確認車種、車價及分期付款期數
      後，再由上訴人、出租車輛公司共同簽訂租賃契約，車輛
      保證金係由上訴人支付，永達公司按月從上訴人薪資中扣
      取租金，並由上訴人實際使用及保管系爭車輛。系爭租賃
      合約承租人之違約風險顯然已完全由上訴人所負擔，永達
      公司雖形式上列名租賃契約之承租人，惟並未承擔任何承
      租人違約風險；且系爭車輛實際係由上訴人支付租金，由
      上訴人使用收益，自租賃之效力觀察，上訴人負有租金支
      付義務、租賃物保管義務及租賃債務擔保義務，上訴人雖
      於租賃契約列名保管人，實質上為系爭車輛之承租人，永
      達公司僅係租賃契約名義上之承租人，實際並未承租系爭
      車輛，堪以憑認等由，認定系爭租車費用實質上應屬上訴
      人取自永達公司之薪資所得，核其認定與卷內證據並無不
      合，且與經驗法則及論理法則無違，故前述上訴意旨自無
      可採。（2）按「刑事判決所認定之事實，及其所持法律
      上見解，並不能拘束本院。本院應本於調查所得，自為認
      定及裁判。」本院著有44年判字第48號判例可循。又本院
      32年判字第18號判例係謂：「司法機關所為之確定判決，
      其判決中已定事項，若在行政上發生問題時，行政官署不
      可不以之為既判事項而從其判決處理，此為行政權與司法
      權分立之國家一般通例。」即此判例係闡述法院之確定判
      決所認定事項對行政機關之效力。至行政法院應本於調查
      所得自行認定事實，不受刑事判決認定事實之拘束，已如
      上述。故上訴意旨主張之臺北地檢署檢察官96年度偵字第
      2347號不起訴處分書，雖對永達公司負責人吳文永違反稅
      捐稽徵法等案為不起訴處分，行政法院亦不受該不起訴處
      分書所認定事實之拘束，況其並非法院之確定判決，更與
      本院32年判字第18號判例所闡述者有別。故上訴意旨執本
      院32年判字第18號判例主張原判決應受上述不起訴處分書
      所認定事實之拘束，進而指摘原判決違法云云，並無可採
      。（3）再本件原判決係依調查證據及辯論結果，而認系
      爭所得實質上應屬上訴人自永達公司獲致之薪資所得，進
      而將原處分予以維持，故此認定核與永達公司之計薪方式
      無涉。且就永達公司而言，亦僅是營業費用科目之變更，
      並不影響其所列報費用之總額。故上訴意旨以系爭所得屬
      永達公司各利潤中心之必要費用為前提，主張因上訴人之
      薪資為個人薪酬及組織報酬減除支應歸屬利潤中心之各項
      必要費用後餘額之合計數，指摘原判決將直接歸屬至各業
      務同仁利潤中心之必要業務費用，認定非屬永達公司營業
      費用，違反租稅中立原則云云，自無可採。另本件因認上
      訴人方為系爭車輛之真正承租人，進而謂系爭所得為上訴
      人之薪資所得，故核定上訴人有系爭所得，自無違反收付
      實現原則。此外，上訴意旨所為原判決之認定有違實質課
      稅原則及平等原則之指摘，無非係就原審之事實認定事項
      為爭議，依上揭所述，並無可採。（4）又按「保險業務
      員因為所屬公司招攬保險業務而發生之文具用品費、差旅
      費、郵電費、印刷費及廣告費、交際費、訓練費、交通及
      油料費等，依據現行所得稅法規定，其屬保險公司之營業
      費用者，可由保險公司依營利事業所得稅查核準則有關規
      定檢據依費用性質核實列報，不宜約定由保險業務員自行
      吸收或負擔，並併同薪資給付，成為業務員薪資之一部分
      ，而由保險公司逕以『薪資支出』科目列支。」固經財政
      部95年函釋在案，惟此函釋所稱「不宜約定由保險業務員
      自行吸收或負擔，並併同薪資給付」一節，係以該等支出
      確屬保險業務員為所屬公司招攬保險業務而發生之營業費
      用為前提。而系爭所得實質上應屬上訴人之薪資，並非上
      述財政部95年函釋所稱屬保險業務員為所屬公司招攬保險
      業務發生之營業費用，故本件事實核與財政部95年函釋有
      別。是原判決認無此函釋之適用，即無不合。至臺北市國
      稅局雖曾以96年6月5日財北國稅審二字第0960201843號函
      ，就與本件相關部分函復臺北地檢署略謂：「……四、保
      險經紀公司之員工，如為所屬公司招攬業務而以公司名義
      購置車輛……則其分期給付車商之價金，……該公司應以
      該資產之實際成本，按所得稅法及查核準則規定之方法以
      及耐用年數計提折舊。另該員工如係以公司名義租賃車輛
      ，其分期給付車商之租金（不含保證金），得依查核準則
      第74條第3款第2目之5規定認屬為交通費，……至員工如
      以員工自己名義租購車輛，則該扣付款應視為員工基於僱
      傭關係而取得之各種補助費或給與，故保險經紀公司應以
      薪資支出列支，並依法併同員工薪資所得依率扣繳稅款。
      」即此函係分別就不同形式之事實為相關法令之說明，尚
      非就已經實質認定後之個案為判斷，自不生上訴意旨所主
      張違反本院89年度判字第699號判決所揭示：不得就業經
      查定確定之案件憑藉新見解重為較不利於當事人之查定處
      分情事。另稽徵機關是否認列使用系爭車輛所生之停車費
      或回數票為永達公司之營業費用，核屬該等費用是否為永
      達公司經營本業或附屬業務費用之事實認定問題，而與系
      爭所得是否為薪資所得之認定並無影響。故上訴意旨據以
      指摘原判決違法云云，亦無可採。
（二）關於裁罰部分：（1）按「違反行政法上義務之行為非出
      於故意或過失者，不予處罰。」行政罰法第7條定有明文
      ，即就行政罰之主觀責任條件，固不採推定過失。惟就上
      訴人本年度綜合所得稅結算申報，有漏報系爭所得及其漏
      報有應注意、能注意而疏未注意之過失等情，已經原判決
      詳予論斷在案，即原判決並非以推定過失方式認定上訴人
      有違反所得稅法第110條第1項規定之過失，故上訴意旨援
      引行政罰法第7條規定，以原判決推定上訴人有漏報之過
      失，指摘原判決違法云云，自無可採。（2）又按「納稅
      義務人已依本法規定辦理結算、決算或清算申報，而對依
      本法規定應申報課稅之所得額有漏報或短報情事者，處以
      所漏稅額2倍以下之罰鍰。」「納稅義務人自動向稅捐稽
      徵機關補報並補繳所漏稅款者，凡屬未經檢舉、未經稽徵
      機關或財政部指定之調查人員進行調查之案件，下列之處
      罰一律免除；其涉及刑事責任者，並得免除其刑：一、本
      法第41條至第45條之處罰。二、各稅法所定關於逃漏稅之
      處罰。」所得稅法第110條第1項（本項於98年5月27日修
      正公布，但裁罰倍數部分修正前後則無不同）及稅捐稽徵
      法第48條之1分別定有明文。故納稅義務人因短漏報所得
      ，而構成所得稅法第110條第1項規定之違章者，雖因扣繳
      義務人嗣後之補報扣繳憑單及補扣繳款，於計算應補徵之
      所得稅額時應減除該補扣繳之稅款。惟作為所得稅法第11
      0條第1項罰鍰處分基礎之漏稅額應否減除扣繳義務人嗣後
      補扣繳之稅款，因該「減除」實質上係該減除金額之「免
      罰」，故依稅捐稽徵法第48條之1規定，自應以該補報扣
      繳憑單及補扣繳稅款究係在稅捐稽徵法第48條之1規定之
      調查基準日前後判定之。是原判決以上訴人主張計算漏稅
      額時應予減除之扣繳稅款係在本件之調查基準日後始補扣
      繳，認不應准予減除，即無不合，亦無上訴意旨所稱之理
      由不備情事，上訴意旨執以指摘原判決違法云云，並無可
      採。（3）另按「一行為違反數個行政法上義務規定而應
      處罰鍰者，依法定罰鍰額最高之規定裁處。但裁處之額度
      ，不得低於各該規定之罰鍰最低額。」「數行為違反同一
      或不同行政法上義務之規定者，分別處罰之。」分別為行
      政罰法第24條第1項及第25條所明定。可知若係數個違反
      行政法上義務之行為，自應分別處罰，不生是否一行為不
      二罰之問題。本件之永達公司負責人係因違反扣繳義務遭
      依所得稅法第114條規定處罰，至上訴人則係因漏報所得
      遭依所得稅法第110條第1項規定處以罰鍰一節，已經原判
      決認定甚明，是其二者為各別不同之違章行為，依上開所
      述，自不生一行為二罰情事，故原判決認本件無違一行為
      不二罰原則，自無不合。至上訴意旨主張之行為時（下同
      ）稅捐稽徵法第44條但書，則係立法者針對特定之行為事
      實所為之免罰規定，核與一行為不二罰之原則有別，而本
      件事實核非稅捐稽徵法第44條但書規範之事項。故上訴意
      旨執與本件爭議無涉之稅捐稽徵法第44條但書規定指摘原
      判決有適用法規不當之違法云云，亦無足採。
（三）綜上所述，上訴人之主張均無可採。原判決將訴願決定及
      原處分均予維持，而駁回上訴人在原審之訴，核無違誤。
      上訴論旨指摘原判決違背法令，求予廢棄，為無理由，應
      予駁回。
六、據上論結，本件上訴為無理由。依行政訴訟法第255條第1項
    、第98條第1項前段，判決如主文。
中　　華　　民　　國　　100　 年　　4　　 月　　21　　日
                    最高行政法院第五庭
                        審判長法官　藍　獻　林
                              法官　廖　宏　明
                              法官　姜　素　娥
                              法官　林　文　舟
                              法官　胡　國　棟

以  上  正  本  證  明  與  原  本  無  異
中　　華　　民　　國　　100　 年　　4　　 月　　22　　日
　　　　　　　　　　　　　　　書記官　彭　秀　玲